【裁判字號】    98,再審,1655
【裁判日期】    981023
【裁判案由】    聲請再審議
【裁判全文】
公務員懲戒委員會議決書          98  年度再審字第 1655 號
再審議聲請人   甲○○
上列再審議聲請人因違法失職案件對於本會 98 年 6  月 5  日
鑑字第 11429  號議決聲請再審議，本會議決如下
    主  文
再審議之聲請駁回。
    事  實
甲、再審議聲請意旨：
一、再審議聲請人甲○○（以下簡稱為聲請人）因違法失職案件
    經監察院送請貴會審議，經貴會於民國 98 年 6  月 8  日
    ，以 98 年度鑑字第 11429  號議決：聲請人甲○○休職，
    期間貳年，聲請人實難甘服，認貴會就足以影響原議決之重
    要證據，漏未斟酌，爰依公務員懲戒法第 33 條第 1  項第
    6 款聲請再審議。
二、聲請人於申辯意旨中已多次敘明，其於二彈庫技術室函轉之
    保修署公文後，曾多次向二彈庫技術室主任陳家富報告，建
    議要把系爭 105  公釐戰防彈撤掉，換成處理其他未爆彈，
    陳家富雖多次與聲請人討論，卻遲未作成決定，未給予聲請
    人任何回音。亦即，聲請人已依公務員服務法第 2  條但書
    對於長官所發命令，陳述意見，無奈二彈庫技術室主任陳家
    富收到保修署之前揭公文後，仍然不為所動，除將保修署之
    公文轉交整修所外，既未主動撤銷工作令，復未命聲請人進
    行剔退申請，且對於聲請人再三「要把系爭 105  公厘戰防
    彈撤掉，換成處理其他未爆彈」之建議，遲不回應。關於此
    ，聲請人已於申辯書中提出證十，即國防部高等軍事法院高
    雄分院 93 年 12 月 27 日審判筆錄第 8  頁為證，然原議
    決仍稱並無證據證明聲請人曾向技術室為此等反映，顯與事
    實不符。聲請人既已依公務員服務法第 2  條但書對於長官
    所發命令，陳述意見，惟仍未為長官所接受，僅能依公務員
    服務法第 2  條前段，盡其絕對服從義務，因而阻卻違法，
    且既係遵照長官指示，即無廢弛職務或其他失職行為可言。
    因此，聲請人於申辯書中所提出之證十，即國防部高等軍事
    法院高雄分院 93 年 12 月 27 日審判筆錄第 8  頁，顯為
    足以影響原議決之重要證據，原議決逕稱並無證據證明聲請
    人曾向技術室為此等反映，顯然就該足以影響原議決之重要
    證據，漏未斟酌，而構成公務員懲戒法第 33 條第 1  項第
    6 款之再審議事由。
三、原議決認定聲請人未告誡洪端隆不宜作業，將該批彈頭繼續
    放置脫藥廠線，洪端隆率所屬，依循前任陳坤明之作為，隨
    意作業，均係被付懲戒人甲○○違反作業程序，疏於安全維
    護及督導不週所致。然查：
（一）聲請人原分派洪端隆少尉、許銘晃、陳映宏等人至脫藥線
      廠房整理環境、擦拭機具，從未要求他們去做脫藥工作，
      至於洪少尉率 2  員於 93 年 11 月 4  日用起子搗鬆內
      裝藥等情，則是陳坤明於 11 月 6  日爆炸案發生後告知
      （證十，國防部高等軍事法院高雄分院 93 年 12 月 27
      日審判筆錄，第 10 頁）。
（二）聲請人已告知陳坤明不得再處理系爭廢彈，而陳坤明亦將
      先前處理系爭廢彈所發生之「砰砰聲響」、「聞到火藥味
      」等情告知洪端隆少尉，並要他不能再這樣做，但洪端隆
      則仍堅持要做做看，此有陳坤明之證詞可證：「11  月 4
      日晚上洪端隆打電話給我，問我一些業務上的事，順便提
      及他在當天下午帶人以起子敲鑿及導鬆內裝藥的方式處理
      了六顆，都沒發生事情，我跟他說我之前在處理時有砰砰
      聲，有火藥味，要他不能這樣做，要他請示所長再處理」
      、「11  月 4  日晚上我有明確告訴洪員不要以敲鑿方式
      作業，至於他為何在 11 月 6  日以敲鑿方式作業發生爆
      炸案我不清楚」、「我是在 11 月 6  日才告訴所長」（
      參證十，國防部高等軍事法院高雄分院 93 年 12 月 27
      日審判筆錄，第 11 頁第 1  行至第 3  行、第 12 頁第
      2 行至第 6  行、第 12 頁倒數第 2  行至第 13 頁第 1
      行）。
（三）陳映宏證稱聲請人業已明示下屬，不得再以敲鑿方式作業
      ，且聲請人已一再警示下屬須以正常方式作業，聲請人
      11  月 4  日、6 日從未要求他們至脫藥廠從事彈藥脫藥
      工作，此有陳映宏證詞可稽（參證十一，國防部高等軍事
      法院高雄分院 94 年 1  月 19 日審判筆錄，第 4  頁至
      第 6  頁）：
     （1）「我在第一顆時就發生微爆，我跟陳坤明中尉報告，
          他指示我們不要做了，回去請示所長如何處理」。
     （2）「（所長甲○○及陳坤明有無再指示你不可以用此方
          式完成脫藥？）陳坤明在當天晚上跟我們說要跟廢彈
          處理中心協調，並再次告知我們不要以此方式處理，
          所長甲○○並沒有當面指示我，是陳坤明轉余所長的
          話」。
     （3）「（為何 93 年 11 月 4  日跟許明晃及洪端隆少尉
          再次以此方式實施脫藥？）我當時有跟洪端隆報告之
          前發生過微爆的事，而且有說陳坤明排長有交代不要
          再以此方式脫藥，但是洪排長說要試試看」。
     （4）「（93  年 11 月 4  日受人指示要處理該批戰防彈
          ？）…洪端隆把廢彈拿出來說要處理」、「（所長知
          否你們這次處理廢彈？）我不清楚他是否知道」、「
          （當天處理完六顆後，有無跟所長報告此事？）我不
          知道」。
     （5）「（93  年 11 月 6  日發生爆炸前，所長有無跟你
          們宣導不可以不當方式處理脫藥？）如果我們有實施
          作業，他都會提示我們以正常方式作業」。
     （6）「（93  年 11 月 4  日、6 日所長是否只指示到脫
          藥廠作場線整理工作，而未指示做彈藥脫藥工作？）
          是」。
     （7）「（之前脫藥有發生微爆，為何洪端隆仍執意要做？
          ）我有跟洪端隆講過之前狀況，也有跟他說陳坤明要
          我們不要再以此方式作業，所長也會跟廢彈中心協調
          ，但他都已經做了，而且沒狀況，所以我們才跟著做
          」。
（四）楊振忠證稱聲請人明確對陳坤明指示不得作業，且要求下
      屬作業時要以 SOP  標準作業程序。11  月 6  日聲請人
      的確是分派洪端隆做場線整理而已，此有楊振忠證詞可稽
      （參證十一，國防部高等軍事法院高雄分院 94 年 1  月
      19  日審判筆錄，第 6  頁至第 7  頁）：
     （1）「（93  年 9  月間，你是否於甲○○辦公室內得知
          陳坤明以起子敲鑿搗鬆內裝藥之方式完成 105  公厘
          戰防榴彈脫藥時發生微爆之事？）知道」。
     （2）「（當時甲○○如何對陳坤明指示？）他要陳坤明先
          不要作業，說他會聯絡廢彈處理中心」。
（五）張明傑證稱聲請人 11 月 6  日的確只指示洪端隆去做場
      線整理而已，11  月 4  日洪端隆擅自做脫藥工作並未告
      知上級。且聲請人一再要求所屬要依 SOP  標準作業程序
      作業，此有張明傑證詞可稽（參證十一，國防部高等軍事
      法院高雄分院 94 年 1  月 19 日審判筆錄，第 7  頁至
      第 8  頁）：
     （1）「（93  年 11 月 6  日所長甲○○之指示為何？）
          早上我們在戰備演練，中午洪端隆請示所長下午要做
          什麼，所長指示洪端隆去做場線整理」。
     （2）「所長有說過作業要以 SOP  之標準作業程序作業」
          。
     （3）「（93  年 11 月 4  日所長有無指示做脫藥工作？
          ）當時所長是指示要我做木箱整修，指示洪端隆清理
          場線，並沒有說要做脫藥工作」。
     （4）「（93  年 11 月 6  日所長是否指示洪端隆清理場
          線，並沒有說要做脫藥工作？）是」。
（六）以上證詞均能證明，聲請人已善盡其督導職責，再三警示
      下屬須以正常方式作業，不得以敲擊方式作業，且已透過
      陳坤明告知洪端隆不得擅自進行彈藥脫藥工作，更從未指
      示洪端隆進行彈藥脫藥工作。且洪端隆身為廢彈處理組組
      長，又曾受彈藥處理之專業訓練，應能期待其具備遵循正
      常方式作業之能力，無奈經聲請人再三告誡，卻仍無視於
      工作禁令，導致意外事故發生。原議決稱聲請人「無警覺
      心，不覺事態嚴重，未作斷然積極防範措施，並於陳坤明
      於 93 年 11 月 1  日他調，少尉洪端隆接任時未加告誡
      」等情，並非事實，且與上開證詞不符。原議決漏未斟酌
      上開證詞，應構成公務員懲戒法第 33 條第 1  項第 6
      款之再審議事由。
四、特為此狀請貴會鑒核，賜准再審議，並撤銷原議決更為議決
    ，以維權益，毋任感禱。
五、提出證據（均影本在卷）：
（一）證十：國防部高等軍事法院高雄分院 93 年 12 月 27 日
      審判筆錄。
（二）證十一：國防部高等軍事法院高雄分院 94 年 1  月 19
      日審判筆錄。
乙、監察院原提案委員對於甲○○再審議聲請書之意見：
一、本件被付懲戒人國防部聯合後勤司令部第二彈藥基地儲備庫
    庫長丁允中上校、所屬技術室主任陳家富中校及彈藥整修所
    所長甲○○少校，對於旗山整修所於 93 年 11 月 6  日發
    生彈藥爆炸肇致官兵 3  人死亡之重大危安事件，未能依規
    定執行其職務，且對所屬督導不周，核有重大違失，經本院
    提案彈劾，送請貴會於 98 年 6  月 5  日議決甲○○休職
    ，期間兩年、陳家富降貳級改敘、丁允中降壹級改敘在案，
    嗣經被付懲戒人甲○○聲請再審議，貴會轉請本院提具意見
    憑以決議乙節敬悉。
二、被付懲戒人甲○○係整修所所長，依職掌負有督導所屬依工
    作命令內容完成作業規劃，及依規劃執行作業時之進度管制
    、人力調配與安全維護等相關作業之責。按余員身為單位之
    主管，對本件重大危安事故之發生，應注意，能注意，而不
    注意，致肇生重大事故，嚴重損及官兵安全及國軍聲譽，渠
    違失之責自不可逭。被付懲戒人違失情節於彈劾案文已敘明
    綦詳，其有違公務員服務法等相關規定至為明確，餘所申辯
    各節及所提證據，均不足以資為其免責之論據，仍請貴會依
    法予以懲戒，以肅官箴。
    理  由
本件再審議聲請人甲○○（以下簡稱為聲請人）現係聯合後勤司
令部第五地區支援指揮部中部地區彈藥庫兵工安全官，其原係國
防部聯合後勤司令部（以下簡稱聯勤司令部）第二彈藥基地儲備
庫（以下簡稱二彈庫）彈藥整修所少校所長，任期自 92 年 8
月 1  日至 93 年 3  月 31 日。93  年 4  月 1  日該整修所
更名為聯勤司令部第四地區支援指揮部南部地區彈藥庫旗山彈藥
庫旗山整修所（以下簡稱為旗山彈藥庫旗山整修所），聲請人迄
至 94 年 1  月 4  日被彈劾時，仍任該整修所所長。因前於
92  年、93  年間，任職上開二彈庫彈藥整修所、旗山彈藥庫旗
山整修所期間，明知該所並無處理 105  公厘戰防榴彈脫藥之設
備，卻對於上級指示 105  公厘戰防榴彈內裝藥，限於設備不宜
作業應納入修正之命令，未切實遵守，不依上級指示規定程序剔
除工令。反指示屬員偽造完工報告，完成銷帳作業。復違反該「
不宜作業」之命令，命令所屬提領該批 105  公厘戰防榴彈，四
處違規藏放，任令所屬以非標準作業程序脫藥，未積極採取安全
防範措施，並於少尉洪端隆接任時未加告誡，終釀成彈藥爆炸，
致洪端隆少尉等 3  人死亡之重大危安事故，涉有違法失職情事
，由監察院提案彈劾，移付懲戒。本會審議結果，以其所為除觸
犯刑法外，並有違公務員服務法第 1  條、第 5  條、第 7  條
規定，公務員應依命令所定執行其職務，及公務員應誠實、謹慎
，執行職務應力求切實之旨，於 98 年 6  月 5  日，以 98 年
度鑑字第 11429  號議決，予以休職，期間貳年之懲戒處分。茲
聲請人以原議決有公務員懲戒法第 33 條第 1  項第 6  款情形
為由，於法定期間聲請再審議前來（詳如事實欄甲所載），本會
審議結果如下：
一、按公務員懲戒法第 33 條第 1  項第 6  款所稱「就足以影
    響原議決之重要證據漏未斟酌者」，係指該證據於原議決前
    已提出，於議決時未予斟酌或捨棄不採而未載理由，且該證
    據足以動搖原議決之基礎者而言。
二、本件再審議聲請意旨主張聲請人於原議決程序已多次敘明，
    於二彈庫技術室函轉之保修署公文後，曾多次向二彈庫技術
    室主任陳家富報告，建議「要把系爭 105  公厘戰防彈撤掉
    ，換成處理其他未爆彈」，陳家富遲不回應，就此已提出證
    十，即國防部高等軍事法院高雄分院 93 年 12 月 27 日審
    判筆錄第 8  頁為證。然原議決仍稱並無證據證明聲請人曾
    向技術室為此等反映，顯與事實不符。原議決顯然就該足以
    影響原議決之重要證據漏未斟酌，而構成公務員懲戒法第
    33  條第 1  項第 6  款之再審議事由云云。
    惟查：
（一）聲請人所指摘原議決漏未斟酌之上揭證十筆錄第 8  頁證
      據，乃係聲請人對於軍事審判官訊問：「為何要作此指示
      ？」時，答稱：「因我之前跟技術室反映卻無下文，…」
      等語。為聲請人於該瀆職案刑案答辯所為利己之陳述，並
      非證人具結後所為之證詞。而原議決就聲請人此項陳述，
      業已斟酌，並於理由欄敘明不採之理由如下：「聲請人對
      此又申辯稱接二彈庫函轉之保修署公文後，曾多次向技術
      室即被付懲戒人陳家富報告，建議將系爭 105  戰防榴彈
      部分撤掉，換成其他未爆彈云云，（其於國防部高等軍事
      法院高雄分院 93 年 12 月 27 日審判中亦係自陳向技術
      室反映卻無下文），惟被付懲戒人陳家富則稱在此過程中
      整修所並未反映工令之相關問題，及整修所可就該部分直
      接辦理剔退等情，業如上述。聲請人就此之陳述與被付懲
      戒人陳家富所陳不同，並無證據證明聲請人曾向技術室為
      此等反映。聲請人既知可撤銷 105  公厘戰防榴彈部分，
      換成處理其他未爆彈，表示其亦明知對於上級長官指示不
      宜處理之部分可呈請剔退，既無簽呈可憑，所述難以憑信
      。」等語（見原議決第 49 頁至第 50 頁）。
（二）是原議決對於聲請人所主張之此項證據，業已斟酌，並載
      明不足採之理由。揆諸首揭說明，即與公務員懲戒法第
      33  條第 1  項第 6  款所稱「重要證據漏未斟酌」之要
      件不符。從而，聲請人執此謂原議決有該款情形，所為再
      審議之聲請部分，自屬無理由。
三、再審議聲請意旨就原議決認定聲請人未告誡洪端隆不宜作業
    ，將該批彈頭繼續放置脫藥廠線，洪端隆率所屬，依循前任
    陳坤明之作為，隨意作業，均係聲請人違反作業程序，疏於
    安全維護及督導不週所致部分。漏未斟酌陳坤明於證十國防
    部高等軍事法院高雄分院 93 年 12 月 17 日審判筆錄所為
    之證言，及證人陳映宏、楊振忠、張明傑於證十一國防部高
    等軍事法院高雄分院 94 年 1  月 19 日審判筆錄之證詞〔
    其所引證詞內容，詳如本議決事實欄甲第三項第（一）款至
    第（五）款所示〕。謂由該等證詞，能證明聲請人已善盡其
    督導職責，再三警示下屬須以正常方式作業，不得以敲擊方
    式作業，且已透過陳坤明告知洪端隆不得擅自進行彈藥脫藥
    工作。無奈經聲請人再三告誡，洪端隆卻仍無視於工作禁令
    ，導致意外發生。原議決稱聲請人「無警覺心，不覺事態嚴
    重，未作斷然積極防範措施，並於陳坤明於 93 年 11 月 1
    日他調，少尉洪端隆接任時未加告誡」等情，並非事實，且
    與上開證詞不符。原議決漏未斟酌上開證詞，應構成公務員
    懲戒法第 33 條第 1  項第 6  款之再審議事由云云。
    然本會查：
（一）原議決理由欄第三項第（三）款，關於本件聲請人甲○○
      「明知對 105  公厘戰防榴彈無處理脫藥能力，竟命所屬
      於 93 年 8  月 3  日提領該批 29 顆彈頭，四處違規藏
      放，任令所屬以敲鑿及搗鬆內裝藥之非標準作業程序脫藥
      ，肇致不幸。」部分，認定聲請人違失之事證及理由如下
      ：
      「聲請人明知其所內設備不具將該批彈藥脫藥之能力，且
      彈藥線內不能存放廢彈，竟仍命陳坤明於 93 年 8  月 3
      日率胡智雄下士等人至 E07  庫房領回該批已經除帳之
      105 公厘戰防榴彈彈頭，為避免上級查獲，聲請人指示陳
      坤明先後藏匿於該所經理庫房、二十線廠房屋頂排水溝槽
      及脫藥線廠房等（處）。迨 93 年 9  月間聲請人指示陳
      坤明以搗鬆內裝藥使其脫藥，再銷燬之方式，處理該批
      105 公厘戰防榴彈彈頭，陳坤明乃率所屬楊智下士，陳
      映宏下士，以鐵錘、起子敲鑿脫藥，致發生二次微爆及火
      藥燃燒味而作罷，聲請人獲知後，雖指示陳坤明不得再以
      此方式處理，但其竟無警覺心，不覺事態嚴重，未作斷然
      積極防範措施，並於陳坤明於 93 年 11 月 1  日他調，
      少尉洪端隆接任時未加告誡，致洪端隆少尉於 93 年 11
      月 4  日，率下士許銘晃、陳映宏以上述非標準作業程序
      完成該批彈頭中 6  顆彈頭之脫藥；洪端隆再於同年月 6
      日下午 2  時許，假日留守期間，又與中士黃健哲及一兵
      楊武璋，再以相同之不正當方式脫藥，於同日下午 2  時
      50  分許，遂發生爆炸之不幸事件。」
      「聲請人對於命陳坤明向 E07  庫房提取該批 29 顆 105
      公厘戰防榴彈彈頭，先後藏匿於經理庫房，二十線廠房屋
      頂排水溝漕，最後搬移至脫藥線廠房等處，並不否認。並
      經陳坤明於國防部調查中證實，有國防部調查報告可稽。
      其明知依規定彈藥線內下班後不得存放廢彈及零件，且依
      二彈庫作業手冊，廢彈之入庫或提取，皆須填單簽章管制
      ，且每日結束作業後，應將廠線所有彈藥及拆卸之火工另
      件、廢品運回儲存庫房及廢品區，廢彈並須開具繳回管制
      單。彈藥作業都在監督管制中，以策安全。聲請人明知該
      整修所並無該批彈藥之脫藥設備，上級保修署已明令不宜
      作業，其復已虛報完工獲准備查，並已除帳，竟將該批
      29  顆 105  公厘戰防榴彈彈頭，違反作業手冊所定，將
      該彈頭放置脫藥線廠房，任令所屬官兵，在無監督管制中
      隨意作業，聲請人顯有違背其安全維護之職責。又依標準
      作業程序，敲鑿、搗鬆彈藥均非標準作業方式。惟據事故
      發生後，陳坤明中尉在國防部調查時表示，於 93 年 8、
      9 月間施作前曾向聲請人請示，本批彈藥不能脫藥，該如
      何處理，聲請人說『若可以搗鬆就把它搗鬆，再把內裝藥
      燒掉』。因搗鬆 105  戰防榴彈內裝藥作業，使用銅起子
      作業無法順利執行，便以榔頭及銅起子敲鑿內裝藥等情。
      同時作業下士陳映宏及楊智亦證稱敲鑿時有 2  次小爆
      音及火藥燃燒味而停止作業等語。均有國防部調查報告在
      卷可憑。93  年 11 月 1  日陳坤明調職他處，少尉洪端
      隆接任，聲請人並未將情加以告誡，洪端隆於同年月 4
      日以上述敲鑿彈裝炸藥之方式處理，同月 6  日洪端隆再
      以相同敲鑿方式脫藥時，遂爆炸而肇死亡災難。聲請人對
      安全維護職責之執行亦顯不切實。」
      「聲請人雖申辯稱：在獲悉陳坤明及所屬從事 105  公厘
      戰防榴彈彈頭脫藥作業，發生微爆及火藥燃燒味，就命不
      要再以敲鑿方式脫藥，並停止作業，而洪端隆少尉，於
      93  年 11 月 4  日及 6  日擅自脫藥之作為其一無所知
      云云。聲請人既違反正當作業程序，命陳坤明領出該批不
      宜作業之榴彈彈頭，違規放置於脫藥廠線，目的在於方便
      遂行脫藥，陳坤明亦已率員從事脫藥作業，及至發生微爆
      等情況後，縱其命停止作業，但其違失行為已經造成，且
      其並未因此等情況，為維護安全為斷然的積極措施，例如
      向廢彈處理中心報繳或重行立帳，或據實報告長官處理，
      其又未告誡洪端隆不宜作業，將該批彈頭繼續放置脫藥廠
      線，洪端隆率所屬，依循前任陳坤明之作為，隨意作業，
      均係聲請人違反作業程序，疏於安全維護及督導不週所致
      ，所為申辯不足資為免責之論據。至其餘申辯或避重就輕
      ，或卸責之詞，無一足取，附此敘明。聲請人就此違失事
      實，至臻明確。」等語。（見原議決第 53 頁至第 56 頁
      ）。
（二）再審議聲請意旨所舉陳坤明、陳映宏、楊振忠、張明傑等
      人分別於證十、證十一國防部高等軍事法院高雄分院 93
      年 12 月 17 日、94  年 1  月 19 日審判筆錄，所為之
      陳述（陳坤明）、證述（陳映宏、楊振忠、張明傑）等證
      詞〔其引用之證詞內容，詳如事實欄甲第三項第（一）款
      至第（五）款所載〕，固經聲請人於原議決程序申辯時，
      引以為據，並提出該證十、證十一號審判筆錄影本作為證
      據（見原議決第 25 頁至第 28 頁、第 30 頁、第 34 頁
      至第 37 頁）。惟查原議決既認「聲請人其餘申辯或避重
      就輕，或卸責之詞，無一足取，」等語（見原議決第 56
      頁）。自屬對聲請人引用上揭證詞所為之申辯，業已斟酌
      ，並敘明不足採之理由。
（三）原議決認定聲請人指示陳坤明以搗鬆內裝藥使其脫藥，於
      陳坤明率員以敲鑿及搗鬆內裝藥之非標準作業程序脫藥，
      發生微爆等情況後，聲請人縱命其停止作業，但其違失行
      為已造成，且其並未因此等情況為維護安全為斷然的積極
      措施，例如向廢彈處理中心報繳或重行立帳，或據實報告
      長官處理，其又未告誡洪端隆不宜作業，將該批彈頭繼續
      放置脫藥廠線，洪端隆率所屬依循前任陳坤明之作為，隨
      意作業，均係聲請人違反作業程序疏於安全維護及督導不
      週所致，認聲請人為有違失等語（見原議決第 54 頁、第
      56  頁），已如上述。經查 105  公厘戰防榴彈正確之銷
      燬方式，有脫藥及燒燬二種方式。於拆掉引信後，脫藥是
      用蒸氣加熱或熱水加熱，透過熱將彈裝藥融出；燒燬是舖
      在露天場地，以引火鏈引火將彈裝藥引燃。但不可以起子
      敲鑿搗鬆內裝藥之方式完成脫藥。又 93 年 9  月陳坤明
      在脫藥作業時，發生微爆情況，事後聲請人向時任二彈庫
      廢彈處理中心主任之張孝平詢問，該廢彈處理中心之彈頭
      切割的作業狀況。經張孝平答復，該條線的作業期程排到
      年底，聲請人即未再言語。亦未告知陳坤明以起子敲鑿搗
      鬆內裝藥方式脫藥，發生微爆之事等情，業經證人張孝平
      於國防部高等軍事法院高雄分院調查時結證屬實，有該院
      94  年 1  月 19 日審判筆錄影本附卷可稽（見證十一審
      判筆錄第 2  頁至第 3  頁、第 8  頁）。益證原議決認
      定聲請人指示陳坤明將 105  公厘戰防榴彈，以搗鬆內裝
      藥使其脫藥之方式，並非標準作業程序；及至陳坤明率員
      以該方式從事脫藥作業，發生微爆等情況後，聲請人並未
      為維護安全為斷然的積極措施，例如向廢彈中心報繳（該
      批戰防榴彈），或重行立帳，或據實報告長官處理等情，
      俱屬真實有據。
      茲就再審議聲請意旨所引述之各節證詞，是否足以動搖原
      議決之基礎，分別析述如下：
      1.本會綜觀聲請人所引據陳坤明、陳映宏、楊振忠、張明
        傑等人分別於證十、證十一國防部高等軍事法院高雄分
        院 93 年 12 月 17 日、94  年 1  月 19 日審判筆錄
        陳述、證述所為之證詞〔證詞內容詳見本議決事實欄甲
        、第三項第（一）款至第（五）款所載。又陳坤明於該
        證十審判筆錄之瀆職刑案中，係以被告身分出庭應訊，
        所為陳述就該刑案而言，應屬供詞。但於本案中，聲請
        人將其陳述引以為證，故於本案仍以「證詞」稱之〕。
        除證人張明傑之證詞未涉及陳坤明於 93 年 9  月脫藥
        作業之情事外，其餘之人（陳坤明、陳映宏、楊振忠等
        人）之證詞，關於陳坤明於 93 年 9  月率員以敲鑿搗
        鬆內裝藥方式作業脫藥，發生微爆情況後，聲請人「要
        陳坤明先不要作業，說他會聯絡廢彈處理中心。」（楊
        振忠證詞）；「陳坤明在當天晚上跟我們說要跟廢彈處
        理中心協調，並再次告知我們不要以此方式處理，所長
        甲○○並沒有當面指示我，是陳坤明轉余所長的話。」
        （陳映宏證詞）；「…我在處理時有聽到二聲砰砰，我
        立即下令停止作業，我回去跟所長報告，所長說不要做
        ，再協調廢彈中心將洞切大一點，再拿去用燒的方式銷
        燬。我就再將彈藥搬回脫藥線。」（陳坤明之供述，見
        證十第 9  頁）等相關之證述及陳述，要之，僅能證明
        ，於 93 年 9  月陳坤明率員以敲鑿及搗鬆內裝藥之非
        標準作業程序脫藥，發生微爆情況後，聲請人指示陳坤
        明，不要再以該方式作業，聲請人會與廢彈處理中心協
        調。並經陳坤明將之轉告屬員陳映宏等情而已。不足以
        證明聲請人有向廢彈處理中心報繳該批 105  公厘戰防
        榴彈，或重行立帳，或據實報告長官處理，為維護安全
        為斷然的積極措施。是以聲請人所舉之上揭證詞，縱經
        斟酌，亦不足以動搖原議決之基礎。再審議聲請意旨徒
        憑己見，謂原議決稱聲請人「無警覺心，不覺事態嚴重
        ，未作斷然積極防範措施，」等情，與上揭證詞不符，
        而指摘原議決該部分之認定並非事實云云，自無可取。
      2.證人陳映宏於證十一筆錄固證述：於 93 年 11 月 4
        日與許明晃及洪端隆少尉再次以敲鑿及搗鬆內裝藥脫藥
        方式實施 105  公厘戰防榴彈之脫藥作業時，「我當時
        有跟洪端隆報告之前發生過微爆的事，而且有說陳坤明
        排長有交代不要再以此方式脫藥，但是洪排長說要試試
        看。剛開始的時候我跟許明晃不敢做，但是當時洪端隆
        以此方式完成一顆，沒有發生任何事，我跟許明晃身為
        下屬，所以也跟著做，當天我們一共完成六顆。」；「
        我跟洪端隆講過之前狀況，也有跟他說陳坤明要我們不
        要再以此方式作業，所長也會跟廢彈中心協調。但他都
        已經做了，而且沒有狀況，所以我們才跟著做。」等語
        。惟查其證述內容，僅係於洪端隆率員將行脫藥之際，
        以下屬身分建議，勿以該敲鑿、搗鬆內裝藥之作業方式
        進行脫藥。且僅提及前任排長陳坤明交代，不要再以此
        方式脫藥而已。並非以上級長官身分告誡洪端隆，不得
        以該方式脫藥。其建言不具強制性，與上級長官之告誡
        下屬有異。故於洪端隆以該方式作業脫藥未發生狀況後
        ，渠等下屬亦跟隨作業。是則此部分證詞，自不足以證
        明，於 93 年 11 月 1  日陳坤明他調，洪端隆接任後
        ，聲請人有告誡洪端隆，不得以該非標準作業程序脫藥
        之情事。
      3.又陳坤明於證十審判筆錄，雖陳述：「11  月 4  日晚
        上洪端隆打電話給我，問一些業務上的事，順便提及在
        當天下午帶人以起子敲鑿及搗鬆內裝藥的方式，處理了
        六顆都沒有發生事情，我跟他說我之前在處理時，有砰
        砰聲，有火藥味，要他不能這樣做，要他請示所長再處
        理。」；「10  月底洪員曾打電話問我業務的事，我有
        跟他提及脫藥線有 29 顆戰防彈尚未處理，要如何處理
        再請示所長。11  月 4  日晚上我有明確告訴洪員，不
        要以敲鑿方式作業，至於他為何在 11 月 6  日以敲鑿
        方式作業發生爆炸案，我不清楚。」對於該院所詢：「
        11  月 4  日洪端隆打電話給你，你有無方法證明你有
        跟他說過，不能再以同樣方式處理彈藥？」陳坤明答：
        「我是在 11 月 6  日才告訴所長。」等語。惟查依陳
        坤明上揭陳述內容以觀，陳坤明於 93 年 10 月底，向
        洪端隆提及脫藥線有 29 顆戰防榴彈尚未處理，要洪員
        請示聲請人，如何處理。並未告知洪端隆不得以敲鑿及
        搗鬆內藥方式進行脫藥。迨 93 年 11 月 4  日洪端隆
        以敲鑿及搗鬆內藥方式處理 6  顆 105  公厘戰防榴彈
        後，陳坤明於電話對話中始表示渠之前處理時，有砰砰
        聲有火藥味，要洪端隆不要以此方式作業，要洪端隆再
        請示聲請人作業方式而已。並非轉達聲請人之指示或告
        誡，自不足以證明聲請人係透過陳坤明上開電話對話告
        誡洪端隆。是則聲請人執此主張渠已透過陳坤明告知洪
        端隆不得擅自進行彈藥脫藥工作，業已再三告誡云云，
        為不足採。又聲請人於上開軍事法院調查時，就所訊：
        「洪端隆有無請示你如何處理 105  戰防榴彈？」答稱
        ：「在 11 月 1、2 日時，他有來問我 105  戰防榴彈
        怎麼做，我要他跟陳坤明聯繫。」等語（見上揭證十審
        判筆錄第 11 頁）。足見於 93 年 11 月 1  日陳坤明
        他調，洪端隆接任後，聲請人並未告誡洪端隆，不得以
        敲鑿、搗鬆內裝藥方式作業脫藥，亦未告知陳坤明前此
        以該方式作業，發生微爆情況等情，至為明顯，自屬有
        違失。所稱要洪端隆與陳坤明聯繫云云，無非推托之詞
        ，不足採信。縱或言之，亦不足以卸免其未予告誡之違
        失咎責。
      4.再者，證人陳映宏於證十一審判筆錄，上開軍事法院調
        查時，就軍事審判官所訊：「93  年 11 月 6  日爆炸
        前，所長有無跟你們宣導不可以不當方式處理脫藥？」
        答稱：「如果我們有實施作業，他都會提示我們以正常
        方式作業。」；就選任辯護人所問：「93  年 11 月 4
        日、6 日所長是否只指示到脫藥線作場線整理工作，而
        未指示做彈藥脫線工作？」答稱：「是。」等語。又證
        人張明傑於證十一審判筆錄，該軍事法院調查時，就軍
        事審判官所訊：「所長甲○○、陳坤明有無對所屬宣達
        過不可以起子敲鑿搗鬆內裝藥方式完成 105  公厘戰防
        榴彈之脫藥？」答稱：「所長甲○○沒有如此明確指示
        ，但有說過作業要以 SOP  之標準作業程序作業。」；
        就選任辯護人所問：「陳坤明在脫藥線所做之脫藥程序
        ，是否符合 SOP  之標準作業程序作業？所長何時指示
        作業要以 SOP  之標準作業程序作業？」答稱：「我不
        知道是否符合。所長都是在早上分工時指示，我不隸屬
        於陳坤明。」；就選任辯護人所問：「93  年 11 月 4
        日所長有無指示脫藥工作？」答：「當時所長是指示我
        做木箱整修，指示洪端隆清理場線，並沒有說要做脫藥
        工作。」；就選任辯護人所問：「93  年 11 月 6  日
        所長是否指示洪端隆清理場線，並沒有說要做脫藥工作
        ？」答：「是，所長宣佈當時我在當安官。」等語。由
        證人陳映宏、張明傑上揭證述以觀，聲請人僅於下屬有
        實施作業時，方提示以正常方式作業；且係於早上分工
        時指示，泛稱作業要以 SOP  之標準作業程序作業而已
        ，並未明確指示、宣達，不可以起子敲鑿搗鬆內裝藥方
        式，完成 105  公厘戰防榴彈之脫藥。茲 93 年 11 月
        1 日陳坤明他調，洪端隆接任後，聲請人僅於 93 年
        11  月 4  日、6 日，指示洪端隆清理場線，並未說要
        做脫藥工作，已如上述。則聲請人於斯時殊無可能宣導
        該 105  公厘戰防榴彈脫藥之標準作業程序。且上揭證
        人非但未證述聲請人有具體指示、宣達 105  公厘戰防
        榴彈脫藥作業之標準作業程序為何，反而證述聲請人並
        未明確指示、宣達，不可以起子敲鑿搗鬆內裝藥方式，
        完成該 105  公厘戰防榴彈之脫藥作業。則由上開證詞
        ，自不足以證明聲請人有依聯勤保修署之指令，告誡下
        屬不得就系爭榴彈進行脫藥作業，以及有宣導、警示下
        屬，該 105  公厘戰防榴彈之脫藥，須以標準作業程序
        為之，不得以敲鑿、搗鬆內藥之方式作業。亦即不足以
        證明聲請人已盡督導、警示下屬之職責。是則再審議聲
        請意旨，謂由上揭證詞，能證明聲請人已善盡督導職責
        ，再三警示下屬，須以正常方式作業，不得以敲擊方式
        作業云云，不足採信。
      5.至於再審議聲請意旨，所引述之其餘證詞，經核均難資
        為聲請人免責之論據，即不足以動搖原議決之基礎。
      6.綜上所述，再審議聲請意旨所舉陳坤明、陳映宏、楊振
        忠、張明傑等人，於證十、證十一審判筆錄所為之上揭
        證詞，縱經斟酌，亦不足以動搖原議決之基礎。揆諸首
        揭說明，核與公務員懲戒法第 33 條第 1  項第 6  款
        「就足以影響原議決之重要證據漏未斟酌」之要件不合
        。則再審議聲請意旨執此證詞，主張原議決有該款情形
        ，所為再審議之聲請部分，亦屬無理由，應予駁回。
據上論結，本件再審議之聲請為無理由，應予駁回，爰依公務員
懲戒法第 38 條第 1  項前段議決如主文。
中    華    民    國    98    年    10    月    23    日
                    公務員懲戒委員會
                          主席委員長  張  信  雄
                              委  員  朱  瓊  華
                              委  員  柯  慶  賢
                              委  員  洪  政  雄
                              委  員  簡  朝  振
                              委  員  林  開  任
                              委  員  許  國  宏
                              委  員  蔡  秀  雄
                              委  員  吳      敦
以上正本證明與原本無異。
中    華    民    國    98    年    10    月    26    日
                              書記官  李  唐  聿
1


司法院資訊處製作；財團法人民間司法改革基金會備份。
